ACORDAO-COMPLETO-2403741

ACÓRDÃO 991/2020 ATA 13/2020 - PLENÁRIO

VISTOS, relatados e discutidos estes autos de acompanhamento com enfoque no Programa Mais Médicos, em que se aprecia pedido de reexame interposto pelo Secretário Executivo do Ministério da Saúde, contra o Acórdão 360/2017-TCU-Plenário, que, entre outras deliberações, determinou à referida pasta ministerial medidas corretivas relacionadas ao 80º Termo de Cooperação Técnica firmado com a Organização Pan-Americana de Saúde (OPAS/OMS) , cujo propósito era viabilizar a participação de profissionais de saúde cubanos no referido programa.
ACORDAM os Ministros do Tribunal de Contas da União, reunidos em Sessão do Plenário, diante das razões expostas pelo Relator, em:
9.1 nos termos do art. 48 da Lei 8.443/1992, conhecer do pedido de reexame, para considerá-lo prejudicado em virtude da superveniente perda de objeto e da desistência tácita do recorrente;
9.2 dar ciência deste Acórdão aos seguintes destinatários, informando-lhes que o teor integral da deliberação poderá ser obtido no endereço eletrônico www.tcu.gov.br/acordaos:
9.2.1 Secretário Executivo do Ministério da Saúde;
9.2.2 Departamento de Assuntos Extrajudiciais da Advocacia-Geral da União.

Pedido de reexame interposto contra acórdão que proferiu determinação a recorrente em processo de acompanhamento da criação e implementação do Programa Mais Médicos.

não há.

3. Interessados/Responsáveis/Recorrentes:
3.1. Responsável: Ministério da Saúde (vinculador) ()
3.2. Recorrente: Ministério da Saúde (vinculador) ().

13.1. Ministros presentes: José Mucio Monteiro (Presidente), Walton Alencar Rodrigues, Benjamin Zymler, Augusto Nardes, Aroldo Cedraz, Raimundo Carreiro (Relator), Ana Arraes, Bruno Dantas e Vital do Rêgo.
13.2. Ministros-Substitutos presentes: Augusto Sherman Cavalcanti, Marcos Bemquerer Costa, André Luís de Carvalho e Weder de Oliveira.

ACORDAO-COMPLETO-2436873

Acórdão de Relação 2989/2020 - Plenário

Acórdão de Relação

RAIMUNDO CARREIRO

Ministro Benjamin Zymler.

Relato este processo em sucessão ao Ministro José Múcio Monteiro, nos termos do art. 152 do Regimento Interno deste Tribunal.
2.	Trata-se de pedido de reexame interposto pelo Secretário Executivo do Ministério da Saúde (peça 136) , contra o Acórdão 360/2017-TCU-Plenário (relator: Ministro Benjamin Zymler) , referente a acompanhamento do Programa Mais Médicos, regido pela Lei 12.871/2013, ocasião em que este Tribunal, entre outras deliberações, expediu as seguintes determinações à referida pasta, contra as quais se insurgiu o recorrente:
9.1. com base no art. 70, parágrafo único, da Constituição Federal e no art. 250, II, do Regimento Interno do TCU, determinar ao Ministro da Saúde que, no prazo de 90 (noventa) dias, adote, no âmbito do 80º Termo de Cooperação Técnica (80º TC) firmado com a Organização Pan-Americana de Saúde - OPAS/OMS e dos respectivos Termos de Ajuste, com a devida cooperação do Ministério das Relações Exteriores, providências no intuito de: 
 (...) 
9.1.6. exigir da OPAS o detalhamento das despesas a cujo pagamento se destina o valor transferido a título de taxa de administração; 
9.1.7. promover os devidos ajustes nos termos firmados com a OPAS, no intuito de que as despesas com consultores e assessores internacionais sejam consideradas como integrantes da taxa de administração, não devendo ser contabilizadas como custos diretos, tendo em vista que a natureza das atividades executadas por esses profissionais não se enquadra como finalística no âmbito da "ampliação à atenção básica em saúde";
 (...) 
9.2.5. tão logo sejam promovidos os devidos ajustes entre o Ministério da Saúde e a OPAS relativamente à forma de contabilizar os custos com assessores e consultores internacionais, nos termos da determinação dirigida àquele Ministério, deduza os valores pagos a título de salários desses profissionais dos futuros pagamentos referentes ao 80º Termo de Cooperação Técnica firmado com a Organização em tela, adotando o critério de custo indireto para essas despesas, de modo a incluí-las na taxa de administração;
3.	Reproduzo a seguir, com ajustes de forma, o teor principal da instrução conclusiva lavrada no âmbito da Secretaria de Recursos (Serur) , endossada pela direção da unidade (peças 164 a 166) :
 (...) 
3.	Esta Secretaria pronunciou-se pelo provimento deste recurso, fundada na instrução de peça 153. 
4.	Por sua vez, o Relator [anterior deste recurso], Exmº Ministro José Múcio Monteiro, solicitou manifestação do MP/TCU, o qual mediante o parecer de peça 157 apresentou as seguintes considerações:
Ocorre que, nos últimos dias, foi amplamente divulgado na mídia que a República de Cuba decidiu não mais participar do programa, o que resulta, por conseguinte, na descontinuidade das ações levadas a efeito com base no Termo de Cooperação celebrado com a OPAS/OMS, objeto do acórdão ora recorrido. [Grifei]. 
A posição oficial da República de Cuba foi externada pelo Ministério da Saúde daquele país, conforme nota divulgada em seu sítio na Internet:
El 27 de septiembre de 2016 el Ministerio de Salud Pública, en declaración oficial, informó próximo a la fecha de vencimiento del convenio y en medio de los acontecimientos en torno al golpe de estado legislativo judicial contra la presidenta Dilma Rousseff que Cuba "continuará participando en el acuerdo con la Organización Panamericana de la Salud para la aplicación del Programa Más Médicos, mientras se mantengan las garantías ofrecidas por las autoridades locales", lo cual se ha respetado hasta este momento.
El presidente electo de Brasil, Jair Bolsonaro, con referencias directas, despectivas y amenazantes a la presencia de nuestros médicos, ha declarado y reiterado que modificará términos y condiciones del Programa Más Médicos, con irrespeto a la Organización Panamericana de la Salud y a lo convenido por esta con Cuba, al cuestionar la preparación de nuestros médicos y condicionar su permanencia en el programa a la reválida del título y como única vía la contratación individual.
Las modificaciones anunciadas imponen condiciones inaceptables e incumplen las garantías acordadas desde el inicio del Programa, que fueron ratificadas en el año 2016 con la renegociación del Término de Cooperación entre la Organización Panamericana de la Salud y el Ministerio de Salud de Brasil y el Convenio de Cooperación entre la Organización Panamericana de la Salud y el Ministerio de Salud Pública de Cuba. Estas inadmisibles condiciones hacen imposible mantener la presencia de profesionales cubanos en el Programa.
Por tanto, ante esta lamentable realidad, el Ministerio de Salud Pública de Cuba ha tomado la decisión de no continuar participando en el Programa Más Médicos y así lo ha comunicado a la Directora de la Organización Panamericana de la Salud y a los líderes políticos brasileños que fundaron y defendieron esta iniciativa.  (Grifei) .
[http://www.sld.cu/noticia/2018/11/14/declaracion-del-ministerio-de-salud-publica].
Por sua vez, o Ministério da Saúde do Brasil já reconhece como certa o fim da atuação dos médicos cubanos do programa e divulga nota informando sobre a realização de reunião com a OPAS para a consecução da retirada desses profissionais de saúde do Brasil. [http://portalms.saude.gov.br/noticias/agencia-saude/44688-atualizacao-sobre-mais-medicos]. 
Nessas condições, entendo que incorre em perda de objeto o recurso interposto pela Secretaria Executiva pelo Ministério da Saúde, tendo em vista que a deliberação recorrida expede determinação para a alteração futura dos termos de um acordo de cooperação internacional que não mais subsistirá, tendo em vista que seu objeto era implementar a atuação dos médicos cubanos no Programa Mais Médicos.
Diante desse contexto e em prol da economia processual, entendo que, preliminarmente, deva ser indagado ao recorrente acerca do seu interesse na continuidade do recurso interposto, uma vez que a deliberação que vier a ser adotada pelo TCU se revelará inócua, tendo em vista o encerramento da participação dos médicos cubanos no Programa Mais Médicos. Certamente o interesse do Ministério da Saúde, no momento, residirá em atualizar, perante o Tribunal, as informações necessárias à adequada compreensão do decidido por meio do Acórdão 360/2017-TCU-Plenário, em face da nova realidade jurídica que se apresenta, considerando os acontecimentos acima mencionados.  
Caso a preliminar não seja acolhida, no mérito, manifesto-me de acordo com a bem embasada proposta da unidade técnica no sentido de dar provimento integral ao recurso, de modo a tornar insubsistente os subitens 9.1.6 e 9.1.7 do Acórdão recorrido, solução que privilegia a imunidade internacional de que goza a OPAS no que tange ao detalhamento de suas despesas e previne a redução de transparência na execução dos custos com consultores e assessores internacionais. Ressalvo, contudo, que, diante do novo quadro fático, descabe, a meu ver, promover as oitivas sugeridas pela Serur na alínea "b" da proposta de encaminhamento (peça 153) .
4.	O  (...)  [novo relator, Ministro Raimundo Carreiro,] concordou com a preliminar suscitada pelo MP/TCU, determinando a oitiva do recorrente acerca da presença ou não do interesse no julgamento desse recurso.
5.	Assim, foi encaminhada comunicação ao Secretário-Executivo do Ministério da Saúde sobre o interesse em dar continuidade ao pedido de reexame em tela, "tendo em vista o encerramento da participação dos médicos cubanos no Programa Mais Médicos". 
6.	Apesar de esse expediente ter sido recebido em 03/06/2019 (peça 162) , até o mês de outubro de 2019 nenhuma resposta foi apresentada pelo Ministério da Saúde. 
7.	Considerando o referido lapso, de aproximadamente 4 meses, entende-se necessário dar prosseguimento ao presente feito. 
8.	É público e notório que os médicos cubanos foram desligados do Programa Mais Médico, sob o vínculo do termo de cooperação entre a OPAS e o Ministério da Saúde do Brasil e do convênio de cooperação entre a OPAS e o Ministério da Saúde de Cuba. 
9.	Diante dos fatos acima narrados, percebe-se que já não existe o interesse de agir na via recursal por parte do Ministério da Saúde, na medida em que não há sucumbência e as determinações constantes dos itens 9.1.6 e 9.1.7 do Acórdão 360/2017-TCU-Plenário perderam seu objeto. 
10.	Dessa forma, submeto os autos a consideração superior, propondo que o presente recurso não seja conhecido por falta de interesse recursal.
4.	Mediante despacho à peça 166, solicitei nova oitiva do MPTCU, para manifestação sobre a proposta de encaminhamento formulada pela unidade instrutiva.
5.	Em sua manifestação, o Parquet especializado, representado no feito pelo Subprocurador-Geral Lucas Rocha Furtado (peça 167) , assim concluiu:
Tendo decorrido mais de cinco meses sem que o interessado tenha se pronunciado sobre a consulta, manifesto-me de acordo com a proposta da Serur (cf. peças 164 e 165) , no sentido de que o recurso não seja conhecido, por falta de interesse recursal.
É o Relatório

8.1. Anna Dias Rodrigues e outros, representando Ministério da Saúde (vinculador).

Subprocurador-Geral Lucas Rocha Furtado.

ACOMPANHAMENTO. PROGRAMA MAIS MÉDICOS. DETERMINAÇÕES AO MINISTÉRIO DA SAÚDE RELACIONADAS AO TERMO DE COOPERAÇÃO TÉCNICA FIRMADO COM A ORGANIZAÇÃO PAN-AMERICANA DE SAÚDE (OPAS/OMS) PARA INTERMEDIAR A PARTICIPAÇÃO DE PROFISSIONAIS DE SAÚDE CUBANOS NO REFERIDO PROGRAMA. PEDIDO DE REEXAME DO MINISTÉRIO DA SAÚDE. ADMISSÃO DO FEITO E INSTRUÇÃO INICIAL, COM PROPOSTA DE PROVIMENTO DO RECURSO. DECISÃO SUPERVENIENTE DA REPÚBLICA DE CUBA, DE NÃO MAIS PARTICIPAR DO REFERIDO PROGRAMA. PERDA DE OBJETO DO TERMO DE COOPERAÇÃO CELEBRADO COM A OPAS/OMS PARA O REFERIDO PROPÓSITO. ABERTURA DE PRAZO PARA MANIFESTAÇÃO DO MINISTÉRIO DA SAÚDE SOBRE SEU INTERESSE EM PROSSEGUIR NO FEITO. DECURSO DE PRAZO SEM PRONUNCIAMENTO DA PASTA MINISTERIAL. PERDA DE OBJETO DO RECURSO, POR AUSÊNCIA DE INTERESSE PROCESSUAL. ARQUIVAMENTO. CIÊNCIA.

ACOMPANHAMENTO (ACOM)

Secretaria de Recursos (SERUR); Secretaria de Controle Externo da Saúde (SecexSaude).

Relato este pedido de reexame nos termos do art. 152 do Regimento Interno deste Tribunal, em sucessão ao Ministro José Múcio Monteiro.
2.	       Conforme visto no Relatório, o então Secretário Executivo do Ministério da Saúde interpôs o presente pedido de reexame, contra o Acórdão 360/2017-TCU-Plenário (relator: Ministro Benjamin Zymler) , em que este Tribunal, ao apreciar relatório de acompanhamento com enfoque no Programa Mais Médicos, expediu diversas determinações ao Ministério da Saúde e ao Fundo Nacional de Saúde, incluindo as descritas nos subitens 9.1.6, 9.1.7 e 9.2.5, contra as quais se insurgiu o recorrente, verbis:
9.1. com base no art. 70, parágrafo único, da Constituição Federal e no art. 250, II, do Regimento Interno do TCU, determinar ao Ministro da Saúde que, no prazo de 90 (noventa) dias, adote, no âmbito do 80º Termo de Cooperação Técnica (80º TC) firmado com a Organização Pan-Americana de Saúde - OPAS/OMS e dos respectivos Termos de Ajuste, com a devida cooperação do Ministério das Relações Exteriores, providências no intuito de: 
 (...) 
9.1.6. exigir da OPAS o detalhamento das despesas a cujo pagamento se destina o valor transferido a título de taxa de administração;  
9.1.7. promover os devidos ajustes nos termos firmados com a OPAS, no intuito de que as despesas com consultores e assessores internacionais sejam consideradas como integrantes da taxa de administração, não devendo ser contabilizadas como custos diretos, tendo em vista que a natureza das atividades executadas por esses profissionais não se enquadra como finalística no âmbito da "ampliação à atenção básica em saúde";
 (...) 
9.2.5. tão logo sejam promovidos os devidos ajustes entre o Ministério da Saúde e a OPAS relativamente à forma de contabilizar os custos com assessores e consultores internacionais, nos termos da determinação dirigida àquele Ministério, deduza os valores pagos a título de salários desses profissionais dos futuros pagamentos referentes ao 80º Termo de Cooperação Técnica firmado com a Organização em tela, adotando o critério de custo indireto para essas despesas, de modo a incluí-las na taxa de administração;
3.	O recurso foi interposto em 7/4/2017 (peça 136) , de forma tempestiva e por autoridade legitimada a fazê-lo, razão por que foi admitido pelo relator original do feito (peça 144) , que ordenou a respectiva instrução.
4.	Em sua primeira instrução de mérito, lavrada em 19/1/2018, a Secretaria de Recursos acolheu as razões apresentadas pelo Secretário Executivo do Ministério da Saúde e propôs o provimento do pedido de reexame, para que este Tribunal tornasse insubsistentes os subitens 9.1.6 e 9.1.7 da deliberação recorrida (peça 153) .
5.	Em 28/9/2018, o titular da Serur endossou a proposta da instrução (peça 155) , encaminhando o feito ao relator, que, ato contínuo, solicitou a oitiva do Ministério Público de Contas.
6.	Nesse interregno, sobreveio a notícia de que a República de Cuba manifestara sua intenção de não mais participar do Programa Mais Médicos, fato assinalado no parecer do Parquet especializado, emitido em 20/11/2018 (peça 157) , o que efetivamente se concretizou. 
7.	Embora esse fato, por si só, pudesse ser interpretado como perda de objeto dos questionamentos do recorrente, decidi, por razão de prudência, franquear prazo para que o Ministério da Saúde manifestasse seu interesse em prosseguir no feito (peça 159) . Os ofícios foram dirigidos ao Secretário Executivo do Ministério da Saúde e à respectiva Assessora Especial de Controle Interno. Ambos os expedientes foram recebidos em 3/6/2019 (peças 160 a 163) .
8.	Todavia, até o presente momento, não houve manifestação das unidades destinatárias, o que fez a unidade técnica concluir pela desistência tácita do recorrente.
9.	Diante desse breve histórico, alinho-me, em essência, às propostas da Serur e do MPTCU, no que tange ao arquivamento do pedido de reexame sem julgamento de mérito, dissentindo dos pareceres somente quanto à proposta de não conhecimento do feito.
10,       Isso porque o recurso, no momento da sua interposição, atendeu devidamente aos requisitos de admissibilidade previstos no art. 48 da Lei 8.443/1992, quanto aos aspetos de tempestividade, legitimidade e interesse em recorrer, o que ensejou, inclusive, a completa instrução do feito. Logo, cabe conhecer do recurso, para considerá-lo prejudicado em virtude da superveniente perda de objeto e da desistência tácita do recorrente.
	Do exposto, VOTO por que seja aprovado o Acórdão que ora submeto a este Colegiado.
TCU, Sala das Sessões Ministro Luciano Brandão Alves de Souza, em 22 de abril de 2020.
RAIMUNDO CARREIRO 
Relator